【裁判字號】    92,上訴,1143
【裁判日期】    920916
【裁判案由】    偽造文書
【裁判全文】
臺灣高等法院臺中分院刑事判決                  九十二年度上訴字第一一四三號
    上  訴  人
    即  被  告  乙○○○
                甲○○
    右一 被告
    選任辯護人  洪松林
右上訴人因偽造文書案件，不服臺灣台中地方法院九十二年度訴字第一００五號中華
民國九十二年五月十六日第一審判決（起訴案號：臺灣台中地方法院檢察署九十一年
度偵字第一四五一九號），提起上訴，本院判決如左：
    主      文
原判決撤銷。
乙○○○行使偽造私文書，足以生損害於公眾及他人，處有期徒刑月，如易科罰金
，以參佰元折算壹日。偽造之丙○○之身分證影本壹張、偽造之丙○○之印章壹枚、
車牌號碼Ｂ二─五七二六號自用小客貨兩用車之「汽（機）車過戶登記書」之原車主
名稱欄內偽造之「丙○○」之署押壹枚、偽造之「丙○○」之印文壹枚、「車主委託
汽車買賣代辦車輛過戶委託書」之委託人欄偽造之「丙○○」之署押壹枚、偽造之「
丙○○」之印文貳枚、身分證影本黏貼之騎縫處蓋用偽造之「丙○○」之印文貳枚，
均沒收。
甲○○行使偽造私文書，足以生損害於公眾及他人，處有期徒刑月，如易科罰金，
以參佰元折算壹日。偽造之丙○○之印章壹枚、車牌號碼八Ｈ─三０七八號自用小客
車之「汽（機）車過戶登記書」之原車主名稱欄內偽造之「丙○○」之署押壹枚、偽
造之「丙○○」之印文壹枚、「車主委託汽車買賣代辦車輛過戶委託書」之委託人欄
偽造之「丙○○」之署押壹枚、偽造之「丙○○」之印文貳枚、身分證影本黏貼之騎
縫處蓋用偽造之「丙○○」之印文貳枚，均沒收。
    事      實
一、乙○○○與丙○○為婆媳關係，甲○○與丙○○為夫妻關係（業於九十一年十月
    間離婚）。車牌號碼Ｂ二─五七二六號自用小客貨兩用車與車牌號碼八Ｈ─三０
    七八號自用小客車，原均登記為丙○○名下，而丙○○並未同意將該二車輛過戶
    予乙○○○與甲○○。
    （一）、乙○○○於民國（下同）九十一年一月二十一日，在位於南投縣南投市
    ○○路二０一號之交通部公路總局台中區監理所南投監理站（以下簡稱南投監理
    站）附近，以新台幣（下同）三萬元之代價，委由不知情不詳之成年男子（以下
    簡稱甲男）代辦將上開車牌號碼Ｂ二─五七二六號自用小客貨兩用車過戶予乙○○○之手續，乙○○○並將其以不詳方式所偽造之丙○○之身分證影本一張交予
    甲男，另由甲男在不詳地點偽刻丙○○之印章一枚，由甲男將偽造之身分證影本
    、印章交予不知情之丁○○代辦前開過戶手續。丁○○取得丙○○之偽造身分證
    影本、印章、乙○○○之身分證正本、印章及車籍資料後，即在「汽（機）車過
    戶登記書」之原車主名稱欄內偽造「丙○○」之簽名一枚，及蓋用前開偽造之丙○○之印章一次；又在「車主委託汽車買賣代辦車輛過戶委託書」之委託人欄偽
    造「丙○○」之簽名一枚，及蓋用前開偽造之丙○○之印章二次，並在身分證影
    本黏貼之騎縫處蓋用偽造之丙○○之印章二次，作成以丙○○名義出具之委託書
    。丁○○製作前開文書完成後，將前述汽（機）車過戶登記書、黏貼有偽造之丙○○之身分證影本之車主委託汽車買賣代辦車輛過戶委託書遞交予不知情之南投
    監理站承辦之公務員申辦過戶手續，而行使該張偽造之丙○○之身分證、委託書
    ，使承辦公務員將不實之過戶事項登載於職務上所掌之公文書。乙○○○上述利
    用不知情之丁○○所為之偽造文書及行使偽造文書等行為，均足以生損害於丙○○本人，及監理機關對於車籍管理之正確性。
    （二）、甲○○於九十一年五月七日，在位於台中縣大肚鄉○○路○段二號之交
    通部公路總局台中區監理所（以下簡稱台中區監理所）附近，以約九千元之代價
    ，委由不知情之林澄煒代辦將上開車牌號碼八Ｈ─三０七八號自用小客車過戶予
    甲○○之女吳明珠（甲○○與前妻所生）之手續。甲○○將丙○○之身分證影本
    一張（係丙○○前向銀行申辦貸款時所留）交予林澄煒，另將不詳之人在不詳地
    點所偽刻丙○○之印章一枚交予林澄煒。林澄煒取得丙○○之身分證影本、偽造
    之丙○○之印章、及吳明珠之身分證、印章、車籍資料後，即在「汽（機）車過
    戶登記書」之原車主名稱欄內偽造「丙○○」之簽名一枚，及蓋用前開偽造之丙○○之印章一次；又在「車主委託汽車買賣代辦車輛過戶委託書」之委託人欄偽
    造「丙○○」之簽名一枚，及蓋用前開偽造之丙○○之印章二次，並在身分證影
    本黏貼之騎縫處蓋用偽造之丙○○之印章二次，作成以丙○○名義出具之委託書
    。林澄煒製作前開文書完成後，將前述汽（機）車過戶登記書、車主委託汽車買
    賣代辦車輛過戶委託書遞交予不知情之台中區監理所承辦之公務員申辦過戶手續
    ，而行使該偽造之委託書，使承辦公務員將不實之過戶事項登載於職務上所掌之
    公文書。甲○○上述利用不知情之林澄煒所為之偽造文書及行使偽造文書等行為
    ，均足以生損害於丙○○本人，及監理機關對於車籍管理之正確性。
二、案經丙○○訴請台中縣警察局烏日分局報請臺灣臺中地方法院檢察署檢察官偵查
    起訴。
    理      由
一、訊據被告乙○○○、甲○○固均不諱言右揭委請丁○○、林澄煒代辦車輛過戶之
    事實，惟均矢口否認有何偽造文書犯行，均辯稱：過戶之事係告訴人丙○○事先
    同意，係告訴人丙○○自己將過戶資料交付伊等，而汽車也僅信託登記在告訴人
    丙○○名下而已云云。惟查(一)右揭事實業經告訴人丙○○指訴被告乙○○○、甲○○二人未經其同意將車輛過戶予被告乙○○○及被告甲○○之女吳明珠歷歷，
    而被告乙○○○、甲○○二人於警訊中自陳告訴人丙○○與被告甲○○之感情不
    好一節，及甲○○於本院亦供承於「告訴人於九十年十一月間離家出走，吵著要
    離婚，後來九十一年五月間告訴人有報警，在住處發現伊與鄭美玲同在該屋內，
    雙方於九十一年十月十三日才離婚。」等語（見偵卷第十頁、十三頁、本院卷第
    六十四頁），告訴人於警訊及本院亦均供稱「伊於九十年十一月間因甲○○長期
    毆打而搬回娘家，後來雙方談論離婚事宜，伊有要離婚車子才同意過戶的。」等
    語（見偵卷第九頁、本院卷第四十一頁），足見告訴人與甲○○二人於九十一年
    一月間車輛過戶時，雙方感情不和而有論及離婚之事宜，在未離婚之前，告訴人
    何有同意過戶名下車輛之理，則被告乙○○○、甲○○二人辯稱告訴人丙○○同
    意將車輛過戶予被告乙○○○及被告甲○○之女吳明珠云云，顯有違常情；而上
    開車牌號碼Ｂ二─五七二六號自用小客貨兩用車辦理過戶予被告乙○○○時所檢
    附之告訴人丙○○之身分證影本一張，其上之相片並非係告訴人丙○○，有該偽
    造之告訴人丙○○之身分證影本一張附卷可查。（見偵卷第二十三頁）被告甲○○亦自承使用之告訴人丙○○之身分證影本並非告訴人丙○○於前揭辦理過戶當
    時所交付，卻係被告甲○○使用告訴人丙○○以前辦理貸款時所留下來者，而告
    訴人丙○○之印章又係被告甲○○委託之代辦之人所刻用等情，（見原審卷第二
    十三頁）則茍若告訴人丙○○確同意過戶，被告乙○○○、甲○○等何以不自告
    訴人丙○○處取得齊備之證件及印章，或取得告訴人丙○○同意過戶之授權書，
    反自行託人刻印代辦，被告乙○○○更持用偽造之告訴人丙○○之身分證，此均
    與常理有悖，均足認告訴人丙○○並未同意過戶手續無訛。(二)另證人戊○○即告
    訴人之姊夫於本院供証稱：「（問：九十一年一月與告訴人到監理站辦理汽車過
    戶？當天有無過戶完成？）答：有的，時間忘記了，丙○○邀我一起到監理站過
    戶汽車給甲○○，是何輛車子過戶我不清楚，也不知道何原因。我當時有與丙○○一起去監理站，後來我們兩人就馬上離開，沒有辦理過戶，何原因我也不知道
    。他們夫妻有進去辦，二人進去幾分鐘，馬上出來，當時有一人陪甲○○一起到
    監理站。那是他的朋友來找甲○○，而與他一起到監理站。是丙○○找我，說車
    子要過戶給甲○○，以免日後有保險、稅金問題，我們就一起到甲○○家找甲○○到監理站。而當時甲○○朋友在場，就一起陪甲○○到監理站」等語（見本院
    卷第八十九頁至九十二頁），雖告訴人曾與甲○○一同至監理站，但當天並未辦
    理過戶，而告訴人丙○○否認其當時與甲○○一起至監理所，有同意將前開二輛
    汽車過戶登記予被告乙○○○及被告甲○○與前妻所生之女吳明珠，告訴人丙○○陳稱：「當時雖曾至監理所，係其姐夫戊○○說Ｂ二－五七二六號車子是被告
    甲○○之女友郭鄭美玲在使用中（她是有夫之婦，我有告他們通姦，我撤回告訴
    之後結果被告甲○○反告我誣告與妨害名譽），怕有責任，叫其過戶給被告甲○○，載其至監理所要其過戶，但其仍不同意，因該車是屬於其的，其堅持要離婚
    才答應，然被告甲○○不答應，所以其亦不同意過戶。另一輛八Ｈ－三○七八號
    ，其十二月廿五日回家，被告甲○○恐嚇其如其將車開走，被告甲○○就要讓其
    家裡之人有人死亡，且該車均係其在繳納貸款，是屬於其的，原本其即未同意要
    將該車過戶，而且被告甲○○前妻所生之三個子女均是其在十二年間扶養長大，
    其亦跟被告甲○○生了一個女兒，被告甲○○亦不給付其生活費，要其等餓死，
    其當然不願意過戶。」等語，（見原審卷第二十四頁），足見告訴人係因稅金或
    使用車輛責任問題，與被告甲○○一起至監理站查詢相關過戶事宜，但告訴人與
    被告並未就二部車輛均已達成過戶之協議，否則衡諸告訴人丙○○茍確實同意將
    前開二輛汽車過戶登記予被告乙○○○及被告甲○○與前妻所生之女吳明珠之事
    實，則當時在監理所時即可將二人均是承之當時未有貸款之車牌號碼Ｂ二─五七
    二六號自用小客貨兩用車過戶予被告乙○○○，為何當時仍未辦理過戶，益徵雙
    方尚未達成合意，告訴人丙○○確實尚未同意將前開二輛汽車過戶登記予被告乙○○○及被告甲○○與前妻所生之女吳明珠無疑。是被告嗣後過戶車輛二部，自
    應取得告訴人之同意方可為之，而被告二人均已供承「辦理上開二輛車子過戶手
    續時，因找不到告訴人，所以並未告知告訴人。」云云，（見偵卷第十一、十三
    頁、本院卷第二十二頁）且被告乙○○○、甲○○均無任何積極事證足資證明事
    後前揭過戶手續時，確係經告訴人丙○○同意。足認本件被告二人未經告訴人同
    意，擅自為上開車輛之過戶變更。(三)另證人郭建平於偵查中雖到庭作證，然其證
    詞僅證稱，九十一年過年後某日其曾至台中區監理所，告訴人丙○○亦有至台中
    區監理所，因貸款問題過戶未辦成，隨即返回被告甲○○住處等語，惟經告訴人
    丙○○質疑稱，證人郭建平係被告甲○○女友郭鄭美玲（告訴人丙○○曾告訴被
    告甲○○與郭鄭美玲妨害家庭罪嫌，臺灣臺中地方法院檢察署九十一年度偵字第
    一○五八五號，嗣後撤回告訴，而經不起訴處分在案）之子，證詞無可採信，及
    堅稱其並未見過證人郭建平，且未至台中區監理所後，證人郭建平改證述稱，當
    時有聽被告甲○○稱：「那一位是他太太」等語（見台灣台中地方法院檢察署九
    十一年度偵字第一四五一九號卷第四十二頁），再證人庚○○於偵查中及本院雖
    亦到庭作證，然其證詞僅證稱，九十年中秋節前其曾至被告甲○○家，其在屋外
    聽到被告甲○○與告訴人丙○○談論要辦車子過戶之事，當天其即與被告甲○○
    、證人郭建平一起至監理所，告訴人丙○○另搭乘一部賓士車去，因其中有一輛
    車有貸款不能辦理過戶，其等便離開等語，（見偵卷第四十三頁、本院卷第四十
    二頁）證人郭建平、庚○○前開所證述之時間不相符合，且究否二人有一同與甲○○前往監理所亦與証人戊○○之上開証詞相左，是證人庚○○、郭建平之證言
    亦顯有疑義，又告訴人丙○○當時縱與甲○○雖有一起至監理所，然並未有達成
    合意將前開二輛汽車過戶，有如上述，證人郭建平、庚○○証詞並無法證明，告
    訴人丙○○事後確實有同意將前開二輛汽車過戶登記予被告乙○○○及被告甲○○與前妻所生之女吳明珠之事實，是證人郭建平、庚○○之證言顯難採為對被告
    乙○○○、甲○○有利事實認定之證據。(四)又被告雖辯稱「系爭車輛為被告甲○○出資購買，車款為被告甲○○繳納，僅信託借用告訴人名義登記。」云云，然
    告訴人否認車款係被告甲○○所支付，供稱「車號八Ｈ－三０七八號頭期款，係
    伊向娘家借款支付，被告甲○○匯給伊帳戶款項，係生活費用，並非付車款之錢
    ，伊平常也有工作，均以收入支付車款。」等語，（見本院卷第六十四頁）查被
    告甲○○於八十九年六月間起，與告訴人婚姻關係間，固有陸續匯款於告訴人帳
    戶，作為生活費用之情事，為二人所是承，然該生活費用既為二人同居共同生活
    開銷所需，告訴人縱然僅操持家務，亦有勞務付出，該生活費用款項即使告訴人
    持以部分款項繳納車款，亦難認車款即全部為被告甲○○所直接支付，是被告抗
    辯車款全係被告甲○○繳納云云，要難採信。(五)此外被告二人委由不知情之丁○○、林澄煒代辦上開過戶之事宜，亦經證人丁○○、林澄煒亦分別於警訊中證述
    屬實。復有車籍作業系統─查詢認可資料、汽（機）車過戶登記書、車主委託汽
    車買賣代辦車輛過戶委託書均影本各二份附卷可稽，是綜據上述，被告乙○○○
    、甲○○空言否認，所辯均無非臨訟畏罪飾卸之詞，要無足採，事證已臻明確，
    被告乙○○○、甲○○二人犯行均洵堪認定。
二、核被告乙○○○、甲○○二人所為，均係犯刑法第二百十六條、第二百十條之行
    使偽造私文書罪、第二百十四條之使公務員登載不實罪；被告乙○○○另犯刑法
    第二百十六條、第二百十二條之行使偽造身分證罪。被告乙○○○、甲○○二人
    均係利用不知情之他人為上述犯行，均係間接正犯。被告乙○○○偽造告訴人丙○○之身分證影本後復持以行使，偽造之低度行為為行使偽造身分證之高度行為
    吸收，不另論罪。被告乙○○○、甲○○二人偽造告訴人丙○○之印章，為偽造
    印文之前階段行為，被告乙○○○、甲○○二人在「汽（機）車過戶登記書」及
    「車主委託汽車買賣代辦車輛過戶委託書」上偽造署押及印文之行為係偽造私文
    書之部分行為，而偽造私文書後復持以行使，偽造之低度行為復為行使之高度行
    為吸收，均不另論罪。被告乙○○○所犯之上開三罪間，被告甲○○所犯之上開
    二罪間，均有方法結果之牽連關係，為牽連犯，均應從一重之行使偽造私文書罪
    處斷。原審認上訴人罪證明確，予以論罪科刑，固非無見，惟查本件尚乏証据証
    明偽造之丙○○之身分證影本一張，係由被告乙○○○取得自不詳姓名之人所偽
    造，應係被告乙○○○以不詳方式，所偽造該身分証，又甲○○並未偽造丙○○
    之身分證影本一張，原審竟認被告乙○○○取得自不詳之人所偽造丙○○之身分
    證影本一張交予甲男，以及又認被告甲○○有偽造告訴人丙○○之身分證影本壹
    張，為甲○○供犯罪所用之物，併予宣告沒收之。均有可議之處，上訴人上訴意
    旨否認犯罪，雖無可取，惟原判決既有可議，即無可維持，自應由本院加以撤銷
    改判。爰審酌被告乙○○○、甲○○犯罪之動機、目的、手段、品行均尚佳，並
    無不良前科，此有台灣台中地方法院檢察署刑案資料查註紀錄表二份在卷可按、
    所生危害及犯罪後猶飾詞狡賴犯行，毫無悔意，且犯罪後迄今仍未與告訴人丙○○達成民事和解，取得諒解，犯後態度不佳等一切情狀，均分別量處被告有期徒
    刑三月，並均諭知易科罰金之折算標準，以資懲儆。另以被告乙○○○偽造之告
    訴人丙○○之印章及被告甲○○偽造之告訴人丙○○之印章各壹枚、車牌號碼Ｂ
   二─五七二六號自用小客貨兩用車之「汽（機）車過戶登記書」之原車主名稱欄
    內偽造之「丙○○」之署押壹枚、偽造之「丙○○」之印文壹枚、「車主委託汽
    車買賣代辦車輛過戶委託書」之委託人欄偽造之「丙○○」之署押壹枚、偽造之
    「丙○○」之印文貳枚、身分證影本黏貼之騎縫處蓋用偽造之「丙○○」之印文
    貳枚、車牌號碼八Ｈ─三０七八號自用小客車之「汽（機）車過戶登記書」之原
    車主名稱欄內偽造之「丙○○」之署押壹枚、偽造之「丙○○」之印文壹枚、「
    車主委託汽車買賣代辦車輛過戶委託書」之委託人欄偽造之「丙○○」之署押壹
    枚、偽造之「丙○○」之印文貳枚、身分證影本黏貼之騎縫處蓋用偽造之「丙○○」之印文貳枚，均應依刑法第二百十九條規定，不問屬於犯人與否，應依法併
    予宣告沒收之。至於被告乙○○○偽造之告訴人丙○○之身分證影本壹張，為被
    告乙○○○供犯罪所用之物，且屬被告乙○○○所有，爰亦依法併予宣告沒收之
    。
據上論斷，應依刑事訴訟法第三百六十九條第一項前段、第三百六十四條、第二百九
十九條第一項前段、刑法第二百十六條、第二百十條、第二百十二條、第二百十四條
、第五十五條、第四十一條第一項前段、第二百十九條、第三十八條第一項第二款、
罰金罰鍰提高標準條例第一條前段、第二條，判決如主文。
本案經檢察官己○○到庭執行職務。
中      華      民      國      九十二   年       九      月    十六    日
                                    臺灣高等法院臺中分院刑事第四庭
                                          審判長法  官  洪  耀  宗
                                                法  官  劉  登  俊
                                                法  官  蕭  錦  鍾
右正本證明與原本無異。
如不服本判決應於收受送達後十日內向本院提出上訴書狀，其未敘述上訴之理由者並
得於提起上訴後十日內向本院補提理由書（均須按他造當事人之人數附繕本）。
                                                書記官  蘇  昭  文
中      華      民      國      九十二   年       九      月     十七   日
附錄論罪科刑實體法條文：
刑法第二百一十六條：
行使第二百十條至第二百十五條之文書者，依偽造、變造文書或登載不實事項或使登
載不實事項之規定處斷。
刑法第二百一十條：
偽造、變造私文書，足以生損害於公眾或他人者，處五年以下有期徒刑。
刑法第二百一十二條：
偽造、變造護照、旅券、免許證、特許證及關於品行、能力服務或其他相類之證書、
介紹書，足以生損害於公眾或他人者，處一年以下有期徒刑、拘役或三百元以下罰金
。
（罰金部份業經提高十倍為三千元）
刑法第二百一十四條：
明知為不實之事項，而使公務員登載於職務上所掌之公文書，足以生損害於公眾或他
人者，處三年以下有期徒刑、拘役或五百元以下罰金。
（罰金部份業經提高十倍為五千元）
刑法第二百一十七條 (偽造盜用印章印文或署押罪)：
偽造印章、印文或署押，足以生損害於公眾或他人者，處三年以下有期徒刑。
盜用印章、印文或署押，足以生損害於公眾或他人者，亦同。
刑法第二百十九條：
偽造之印章、印文或署押，不問屬於犯人與否，沒收之。
                                                                        Ｉ


司法院資訊處製作；財團法人民間司法改革基金會備份。
